臺灣臺北地方法院刑事判決　　　　　　　96年度易字第545號
公　訴　人　臺灣臺北地方法院檢察署檢察官
被　　　告　甲○○
上列被告因妨害名譽案件，經檢察官提起公訴（96年度偵續字第
10號），本院判決如下：
    主  文
甲○○公然侮辱人，處罰金新臺幣伍仟元，罰金如易服勞役，以
新臺幣壹仟元折算壹日。
    事  實
一、甲○○原居住於臺北縣新店市○○路41巷10弄7號4樓，與住
    於同址3樓之乙○○為鄰居，其因乙○○經常抱怨聽到樓上
    屢發出聲響影響工作，而素有嫌隙，於民國95年5月6日17時
    40分許，其與乙○○又因住家噪音之事發生齟齬，乙○○因
    此報警處理，經臺北縣政府警察局新店分局警員張明殷於當
    日19時25分到達其上開住處門口訪查而與甲○○之女兒交談
    之際，因乙○○自門口以攝影機朝該屋內部拍攝，其在屋內
    見狀竟基於公然侮辱之犯意，在門口朝不特定多數人得共見
    共聞之4樓樓梯間，以臺語大聲向乙○○辱罵：「肖查某」
    等語，足以貶損乙○○之人格評價與社會地位。
二、案經乙○○訴由臺北縣政府警察局新店分局報告臺灣臺北地
    方法院檢察署偵查起訴。
    理  由
壹、程序部分
    按刑事訴訟法上「證據排除原則」，係指將具有證據價值，
    或真實之證據因取得程序之違法，而予以排除之法則。而私
    人之錄音、錄影之行為所取得之證據，應受刑法第315條之
    1與通訊保障及監察法之規範，私人違反此規範所取得之證
    據，固應予排除，惟非基於不法目的而為之錄音、錄影，所
    取得之證據，即無證據排除法則之適用（最高法院94年度臺
    上字第716號判決意旨參照），按刑法第315條之1妨害秘密
    罪之成立，在客觀上須有無故以錄音、照相、錄影竊錄他人
    非公開之活動者，始克當之。而一般人活動可略分為公開與
    一般人活動可略分為公開與非公開二種，前者係公開在眾人
    前展示各種舉動，不生秘密保護問題；後者則無意公諸於世
    ，涉及隱私、秘密等情節，察看此等活動即涉及違法性。然
    探查他人非公開活動，又可區分為侵入性窺視、非侵入性窺
    視；前者係侵入他人自主活動空間，甚至排除、破壞其隱蔽
    措施以達到窺視目的，本質上具有不法性，例如：爬牆偷窺
    、竊聽他人電話、安裝針孔攝影機等屬之；至於非侵入性窺
    視，雖被察看者主觀上無意使人知悉其在自主活動空間之私
    密行為，惟其客觀環境欠缺完整隱密性，以致他人無須排除
    任何阻礙即可直接、間接觀看其舉止，此種刺探行為尚難認
    有何不法性。被告甲○○雖對檢察官所提出告訴人乙○○於
    上開時地自行拍攝之錄影光碟爭執係不法取得，惟告訴人係
    在被告開門之門口往屋內拍攝，亦為被告所不否認，且有本
    院勘驗筆錄在卷可稽（見本院96年4月11日準備程序筆錄）
    ，是上開錄影光碟內容並非以侵入性窺視所得，不具不法性
    ，揆諸上開說明，上開光碟內容既非違背法律程序而取得，
    自具有證據能力，核先敘明。
貳、實體部分
一、訊據被告甲○○固坦承於上開時地出言「肖查某」等語，惟
    矢口否認有何公然侮辱之犯行，辯稱當時係因伊一直被女兒
    拉住，不讓伊出去，方罵女兒「肖查某」，並非辱罵告訴人
    乙○○云云。惟查：
（一）被告甲○○於95年5月6日19時25分，在其上開住處門口出
      言「肖查某」等語，業經被告坦承不諱（見本院96年5月1
      日審判筆錄），並有證人即警員張明殷、證人即告訴人乙
      ○○之證述在卷（見本院96年5月1日審判筆錄），且經本
      院於96年4月11日當庭勘驗錄影光碟與譯文相符無訛（見
      本院96年4月11日準備程序筆錄），故告訴人指述被告有
      於上開時地辱罵「肖查某」等語，與事實相符。
（二）被告於上開時地朝4樓樓梯間，以台語辱罵：「肖查某」
      之地點為不特定多數人得共見共聞之處所，因樓梯間為建
      築物之公共區域，所有住戶及訪客均得自由出入，且被告
      出言「肖查某」等語之音量很大，經本院勘驗明確，雖被
      告係由門內朝樓梯間出言「肖查某」等語，然已足使置身
      該樓梯間之不特定多數人得以共聞，亦據證人乙○○、張
      明殷證述在卷（見本院96年5月1日審判筆錄），是被告確
      係於上開時間，在門口朝不特定多數人得共見共聞之4樓
      樓梯間，公然辱罵「肖查某」之事實，堪以認定。
（三）告訴人指述遭被告於上開時、地辱罵「肖查某」乙節，依
      證人張明殷之證述核與本院當庭勘驗錄影光碟之內容顯示
      ，當時警員張明殷正在場進行訪談，被告突於上開時、地
      以台語大聲辱罵「林杯打尬豁里... 你這肖查某」等語，
      被告之位置係站在門內與告訴人面對面，並非與警員張明
      殷或其女兒交談等情，核與證人乙○○證述相符（見本院
      96年5月1日審判筆錄），顯見被告當時應係不滿告訴人報
      案舉動，為報復告訴人，而有上開辱罵「肖查某」之行為
      ，從而，被告於上開時、地，公然辱罵告訴人「肖查某」
      ，應堪認定。至於被告雖辯以係辱罵其女而非告訴人，
      依被告係出言以台語辱罵「林杯打尬豁里... 你這肖查某
      」之內容觀之，該段話語中「林杯」2字乃屬一般社會大
      眾與他人發生衝突時用以壯大聲勢、表達憤怒之慣常用語
      ，亦與被告與伊女兒間之母女關係不符，被告亦不否認於
      曾伸手撥打告訴人所持之之攝影機，以避免告訴人繼續朝
      屋內攝影，是被告辯稱渠出言「肖查某」係責罵渠女兒云
      云，顯不合理，應屬臨訟卸責之詞，不足採信。
（四）又被告於上開時地，在住處門口朝不特定多數人得共見共
      聞之樓梯間，在警員張明殷面前，以台語大聲辱罵：「肖
      查某」等語，依照社會通念，台語「肖查某」乃指「瘋女
      人」之意，在客觀上足以貶損他人之社會地位及人格評價
      ，並有輕蔑他人、使人難堪之意，故被告於上開時地公然
      辱罵告訴人為「瘋女人」，顯有貶損他人之社會地位及人
      格評價之惡意，應堪認定。
（五）綜上，本件事證明確，被告在其住處門口向不特定多數人
      得共見共聞之4樓樓梯間，以台語大聲向乙○○辱罵：「
      肖查某」之犯行，洵堪認定。
二、查被告行為後，刑法於94年1月7日修正通過，於94年2月2日
    公布，於95年7月1日施行，修正第2條、第33條等規定。按
    行為後法律有變更者，適用行為時之法律，但行為後之法律
    有利於行為人者，適用最有利於行為人之法律，現行刑法第
    2 條第1項訂有明文。此條規定乃與刑法第1條罪刑法定主義
    契合，而貫徹法律禁止溯及既往原則，係規範行為後法律變
    更所生新舊法律比較適用之準據法，是刑法第2條本身雖經
    修正，但刑法第2條既屬適用法律之準據法，本身尚無比較
    新舊法之問題，應一律適用裁判時之現行刑法第2條規定以
    決定適用之刑罰法律，先予辨明。又以本次刑法修正之比較
    新舊法，應就罪刑有關之共犯、未遂犯、想像競合犯、牽連
    犯、連續犯、結合犯，以及累犯加重、自首減輕暨其他法定
    加減原因（如身分加減）與加減例等一切情形，綜其全部罪
    刑之結果而為比較，最高法院95年5月23日著有95年度第8次
    刑庭會議決議可資參照。經查：刑法第309條第1項公然侮辱
　　罪，法定刑得處銀元三百元以下罰金，修正後刑法施行法增
　  訂第1條之1規定：「中華民國94年1月7日刑法修正施行後，
    刑法分則編所定罰金之貨幣單位為新臺幣。94年1月7日刑法
    修正時，刑法分則編未修正之條文定有罰金者，自94年1月7
    日刑法修正施行後，就其所定數額提高為三十倍。但72年6
    月26日至94年1月7日新增或修正之條文，就其所定數額提高
    為三倍」及刑法第33條第5款修正為：「主刑之種類如下：
    五、罰金：新臺幣一千元以上，以百元計算之」等規定，是
    依修正後之法律，刑法第309條第1項公然侮辱罪所得科處之
    罰金刑最高額維持不變，最低額則提高為新臺幣1000元，是
    比較修正前、後之刑罰法律，自以被告行為時之法律較有利
    於被告，應適用修正後刑法之相關規定，予以論處。
三、核被告甲○○所為，係犯刑法第309條第1項公然侮辱罪。爰
    審酌被告無前科紀錄，素行良好，此有臺灣高等法院被告前
    案紀錄表在卷可按，其與告訴人乙○○間，因樓上、樓下間
    之噪音問題，素有嫌隙，積怨已深，更因氣憤告訴人報警處
    理，一時氣憤，而有口出惡言之犯行，然被告事後不僅不願
    道歉，猶一再飾詞狡辯，致紛爭無法平息等一切情狀，量處
    如主文所示之罰金。次按修正前刑法第42條第2項前段規定
　　：「易服勞役以一元以上三元以下折算一日。」又被告行為
　  時之易服勞役折算標準，業據修正前罰金罰鍰提高標準條例
    第2條前段規定，就其原定數額提高為一百倍折算一日，則
    本件被告行為時之易服勞役折算標準，應以銀元100元以上
    300元以下折算1日，即新台幣300以上900元以下折算一日。
    惟修正後刑法第42條第3項前段規定：「易服勞役以新台幣
    一仟元、二仟元或三仟元折算一日。」比較修正前後之易服
    勞役折算標準，以修正後之規定，較有利於受刑人，爰依修
    正後刑法第42條第3項前段規定，諭知易服勞役之折算標準
    。
四、公訴意旨另以：被告甲○○於95年5月6日17時40分，見告訴
    人乙○○因認被告住家屢發出聲響影響工作，而於被告住處
    外之不特定多數人得共見共聞之4樓樓梯間等候，惟2人即發
    生口角，詎料被告竟以臺語出言向告訴人辱罵：「肖查某」
    等語，足以貶損告訴人之人格評價與社會地位，因認被告涉
    犯刑法第309條第1項之公然侮辱罪嫌等語。
（一）按犯罪事實應依證據認定之，無證據不得認定犯罪事實，
      又不能證明被告犯罪者，應諭知無罪之判決，刑事訴訟法
      第154條第2項、第301條第1項分別定有明文。次按告訴人
      之告訴，係以使被告受刑事訴追為目的，是其陳述是否與
      事實相符，仍應調查其他證據以資審認，始得為不利被告
      之認定；且認定不利於被告之事實，須依積極證據，苟積
      極證據不足為不利於被告事實之認定時，即應為有利於被
      告之認定，更不必有何有利之證據，此有最高法院52年台
      上字第1300號、30年上字第816號判例意旨可資參照。
（二）訊據被告甲○○堅決否認有何上開公然侮辱犯行，辯稱其
      當時並未與告訴人乙○○對談即離開等語，證人即告訴人
      雖指證被告另於同日17時許，行經樓梯間時對其辱罵「肖
      查某」等語，然依證人指述，被告係於偕孫返家上樓途中
      ，因不滿證人指述其平時聲響過大，而與證人發生口角衝
      突（見96年度偵續字第10號偵查卷第9頁），衡其過程時
      間不長，又屬偶發事件，證人能否於被告自顧上樓之時，
      確實辯明被告之言詞內容，已非無疑。再以證人不滿被告
      住處之嘈雜聲響，積怨已久，是否因而基於主觀感受，導
      致誤判被告言詞內容，亦有可疑。此參之證人指證被告先
      後二次，各辱罵其「肖查某」逾10次以上（見本院96年5
      月1日審判筆錄），與其所提錄影帶內容之耐罵次數不符
      ，益證其實。此外，又無其他積極證據，足認被告當日17
      時許，亦有辱罵證人情事，因認本件僅以證人前開指述，
      尚難遽為被告涉有此部分公然辱侮犯行之認定。惟因公訴
      人認此部分與前述論罪科刑部分，具有其刑法修正前連續
      犯之裁判上一罪關係，故不另為無罪之諭知，併此敘明。
據上論斷，應依刑事訴訟法第299條第1項前段，刑法第2條第1項
後段、第309條，刑法第42條第3項，刑法施行法第1條之1，判決
如主文。
本案經檢察官丙○○到庭執行職務
中　　華　　民　　國　　96　　年　　5 　　月　　15　　日
　　　　　　刑事第十一庭審判長法　官  劉方慈
                      　      法  官  林庚棟
                        　    法  官  沈君玲
以上正本證明與原本無異。
如不服本判決，應於判決送達後10日內向本院提出上訴狀（應抄
附繕本）。告訴人或被害人如對於本判決不服者，應具備理由請
求檢察官上訴，其上訴期間之計算係以檢察官收受判決正本之日
期為準。
　　　　　　　　　　　　　　　書記官　袁以明
中　　華　　民　　國　　96　　年　　5 　　月　　15　　日
附錄本案論罪科刑法條全文
中華民國刑法第309條
（公然侮辱罪）
公然侮辱人者，處拘役或 3 百元以下罰金。
以強暴犯前項之罪者，處 1 年以下有期徒刑、拘役或 5 百元以
下罰金。
